【裁判字號】    95,交訴,27
【裁判日期】    951212
【裁判案由】    過失致死等
【裁判全文】
臺灣宜蘭地方法院刑事判決              95年度交訴字第27號
公  訴  人  臺灣宜蘭地方法院檢察署檢察官
被      告  乙○○
上列被告因業務過失致死等案件，經檢察官提起公訴（95年度偵
字第2440號），本院判決如下：
    主  文
乙○○從事業務之人，因業務上之過失致人於死，處有期徒刑拾
月。又駕駛動力交通工具肇事，致人死亡而逃逸，處有期徒刑玖
月。應執行有期徒刑壹年陸月。
    事實及理由
一、犯罪事實：
    乙○○係裕盛汽車股份有限公司之司機，平日以駕駛營業大
    貨車載運貨物為業，為從事業務之人。於民國94年8月21日1
    5時10分許，駕駛車牌號碼862-HL號營業大貨車，沿宜蘭縣
    頭城鎮○○路由宜蘭往頭城（即南往北）方向行駛，途經宜
    蘭縣頭城鎮○○路423號無號誌之交岔路口前，原應注意行
    經無號誌之交岔路口，應減速慢行，作隨時停車之準備，及
    汽車行駛時，駕駛人應注意車前狀況，並隨時採取必要之安
    全措施，且依當時天候晴、日間自然光線、路面乾燥、無缺
    陷、無障礙物、視距良好，並無不能注意之情事，竟疏未減
    速慢行及注意車前狀況，適同向右前方由菲律賓國籍看護Ca
    puno Mary Rose Agunos推其上乘坐王黃阿順之輪椅跨越路
    面邊線0.5公尺行進中，乙○○未能採取必要之閃避或煞停
    措施，所駕駛大貨車右側車輪之鋼圈因而擦撞該輪椅左側把
    手，造成輪椅翻覆，Capuno Mary Rose Agunos、王黃阿順
    倒地，致Capuno Mary Rose Agunos受有頭部外傷、左手及
    左腳外傷等傷害（傷害部分未據告訴）；王黃阿順則受有頭
    部外傷併多重外傷性出血休克之傷害。詎乙○○駕駛上開交
    通工具肇事後，明知車輛駕駛人駕駛車輛肇事致人受傷或死
    亡，應即採取救護或其他必要之措施，並向警察機關報告，
    不得駛離，竟為規避責任，另行起意，未停車報警處理及將
    Capuno Mary Rose Agunos、王黃阿順送醫救護，反駕車沿
    宜蘭縣頭城鎮○○路方向逃逸，適路人甲○○○目睹肇事經
    過，遂央求騎乘機車行經該處之丙○○前往攔阻乙○○，丙○○乃在宜蘭縣頭城鎮○○路與青雲路路口攔下乙○○，並
    將之帶回現場處理，嗣王黃阿順經送醫不治，於94年8月21
    日20時許死亡。乙○○於肇事後回到現場即陪同傷患就醫，
    並於有偵查權限之司法警察機關尚不知何人犯罪前，向據報
    前往醫院處理車禍事故之警員陳明為肇事車輛駕駛人，而自
    首犯行，接受裁判。
二、認定犯罪事實所憑之證據及理由：
（一）訊據被告乙○○固坦承係裕盛汽車股份有限公司之司機，
      為從事駕駛業務之人，於上開時、地，因過失致王黃阿順
      死亡之事實（見本院卷第17頁），並經證人Capuno Mary
      Rose Agunos、甲○○○分別於警詢、本院審理中證述明
      確（見相字卷58頁至第60頁、本院卷第42頁至第44頁），
      復有道路交通事故現場圖1份、道路交通事故調查報告表
      （一）（二）1份、現場、車損、相驗照片共32幀、臺灣
      宜蘭地方法院檢察署相驗筆錄1份、臺灣宜蘭地方法院檢
      察署相驗屍體證明書1份、臺灣宜蘭地方法院檢察署驗斷
      書1份、臺灣省基宜區車輛行車事故鑑定委員會95年6月12
      日基宜鑑字第0955001653號函附鑑定意見書1份在卷足憑
      （見相字卷第21頁至第24頁、第29頁至第37頁、第41頁至
      第47頁、第52頁至第57頁），堪認屬實。惟被告矢口否認
      有何駕駛動力交通工具肇事致人死亡而逃逸之犯行，辯稱
      ：
   1、被告不是直接撞到被害人王黃阿順，是貨車右前方載貨護
      欄擦撞到被害人王黃阿順乘坐的輪椅旁邊，且被告當時看
      照後鏡，並沒有發現後方有任何異狀。
   2、若被告果真要肇事逃逸，證人丙○○根本追不到被告所駕
      駛之貨車，且當時貨車載運西瓜，貨車開太快的話，西瓜
      會破，當時時速僅30、40公里，而非100公里。
（二）本院之判斷：
   1、依道路交通事故現場圖，顯示刮地痕由宜蘭往頭城（即南
      往北）方向長4公尺，自路面邊線左側0.5公尺迄路面邊線
      左側0.1公尺，0.1公尺處遺留有輪椅輪子，由該處往頭城
      方向1.2公尺即路面邊線左側0.2公尺處遺留有輪椅輪胎，
      而輪椅則倒置在距離輪椅輪胎位置右側路邊約1.4公尺處
      ，輪圈扭曲變形（見相字卷第22頁）；復參以車牌號碼86
      2-HL號及輪椅之損壞照片，顯示車牌號碼862-HL號擦撞痕
      跡係由該車右側車輪之鋼圈沿伸至上方圓弧，再沿伸至右
      側腳踏板上方，另輪椅之左側把手損壞鋼鐵裸露。佐以被
      告於94年8月21日警詢中供承：「…警方會同我在車輛右
      前方車頭踏板上方發現1處新擦痕及右前輪輪圈上有新的
      擦痕，該擦痕是否為我與輪椅左邊把手發生碰撞所遺留，
      當時現場處理的警方，有在事故現場模擬事故發生的狀況
      ，我認為可能是我與輪椅有發生碰撞。」等語（見相字卷
      第8頁）；於94年8月22日偵查中供稱：「…相字卷第32頁
      編號8照片是我營業大貨車副座車門下方之擦痕，這是新
      痕。相字卷第33頁至第34頁編號9、10、11照片是我右前
      車輪輪框上的刮痕，這看起來是新痕。」等語（見相卷第
      39頁）。故由上開現場刮地痕、散落物、車損狀況，可證
      於94年8月21日15時10分許，在宜蘭縣頭城鎮○○路423號
      無號誌之交岔路口前，證人Capuno Mary Rose Agunos推
      著乘坐輪椅之王黃阿順，係在跨越路面邊線左側0.5公尺
      處，遭被告所駕駛車牌號碼862-HL號營業大貨車右側車輪
      之鋼圈擦撞輪椅左側把手而翻覆。故被告辯稱：係貨車右
      側護欄擦撞輪椅等語，顯不足採。
   2、雖證人Capuno Mary Rose Agunos於94年9月6日警詢中證
      述：「我於94年8月21日15時許，從宜蘭縣頭城鎮○○路
      455號出發，推著王黃阿順一起出門散步，與乙○○所駕
      駛的貨車發生車禍，當時我推著王黃阿順是在道路邊線之
      外的水溝蓋上面，當時我有看到後方有1輛貨車開過來…
      。」等語（見相字卷第59頁）。證人甲○○○於95年11月
      28日本院審理中亦證述：「94年8月21日15時10分許，我
      看見外勞Rose以輪椅推王黃阿順經過宜蘭縣頭城鎮○○路
      423號前，遭1輛卡車撞倒。…當天我牽2個孫子要去剪頭
      髮，站在被害人對面，我是往宜蘭方向，被害人是從宜蘭
      方向過來…。外勞與我打招呼時，輪椅是推在水溝蓋上，
      我是跟外勞斜對面打招呼。」等語（見本院卷第42頁至第
      43頁）。然證人Capuno Mary Rose Agunos、甲○○○此
      部分證詞，或因事出突然而記憶有誤，或因視距誤差而產
      生錯覺，均核與前述客觀跡證不符，自不足採。
   3、證人甲○○○於95年11月28日本院審理中證述：「…外勞
      Rose看到我喊『阿媽』，外勞推輪椅是走在馬路邊，喊完
      車子就過來了，車子走了之後，我看到外勞就飛到人家屋
      前，被害人的輪椅車就翻覆，我就立刻喊救人，證人丙○○剛好騎機車從中崙路過來左轉要往頭城方向過去，我便
      立刻喊救命並說肇事卡車逃跑要趕快去追。外勞與我打招
      呼，卡車就從中間過，卡車過了以後，外勞與被害人就飛
      出去。那輛卡車在撞倒人之後沒有停下來。我沒有聽到被
      告開的卡車開到外勞的旁邊有按喇叭。車禍後我只有看到
      我叫他去追被告的那位證人的機車，以外沒有其他機車。
      出車禍時只有被告卡車經過。」等語（見本院卷第42頁至
      第44頁）。佐以證人丙○○於95年11月28日本院審理中證
      述：「94年8月21日15時10分許，我有騎車行經宜蘭縣頭
      城鎮○○路，我是從岔路中崙路過來，我本來要左轉頂埔
      方向，在我從中崙路左轉三和路之前，當時在我前、後方
      沒有自用小客車。我沒有看到車禍發生的情形，是阿婆也
      就是甲○○○叫我，我才知道該處發生車禍。我從中崙路
      過來三和路時，甲○○○喊我趕快去追剛剛過去的卡車，
      阿婆只有跟我講出車禍，叫我去追被告回來，阿婆告訴我
      要追有帆布的卡車。後來我追到頂埔紅綠燈追到卡車，當
      時我車速約50公里，被告開車迴轉就跟我一起回來。我追
      到被告時，我跟他說『你撞到人，5分鐘內要跟我回現場
      』…被告都沒有說他沒有撞到人或人不是他撞的，我叫被
      告回來，他就跟我回來。我當時在追被告的途中有按喇叭
      ，被告就立刻停車，我跟被告說撞到人之後，被告有跟我
      說『若我撞到人，我一定會處理，你等我一下，這邊無法
      迴轉，到前面的紅綠燈才能迴轉』，我還跟被告到前面的
      紅綠燈一起迴轉回來。」等語（見本院卷第45頁至第47頁
      、第51頁）。而以前述車損狀況，即便被告所駕駛係營業
      大貨車，車體相較於一般自用小客車為寬大，然該遺留之
      擦撞痕跡清晰可見，輪椅左側把手嚴重損壞裸露、輪子、
      輪胎散落地面，輪圈扭曲變形，顯示當時擦撞力量甚強，
      被告既為職業駕駛人，並熟悉該貨車狀況，應有高於一般
      人之敏銳度，足認被告於所駕駛之貨車擦撞輪椅時，已知
      悉肇事致人受傷或死亡，否則被告在證人丙○○告知其撞
      到人時，何以僅表示「若我撞到人，我一定會處理」等語
      ，而未有激烈反應表示非肇事者等情，核與常理不符，可
      證被告明知駕駛之貨車擦撞上開輪椅，造成輪椅翻覆，Ca
      puno Mary Rose Agunos、王黃阿順倒地，致Capuno Mary
      Rose Agunos、王黃阿順受傷或死亡，竟未停車報警處理
      及將Capuno Mary Rose Agunos、王黃阿順送醫救護，反
      駕車沿宜蘭縣頭城鎮○○路方向逃逸，適證人甲○○○目
      睹肇事經過，央求騎乘機車行經該處之證人丙○○前往攔
      阻被告，丙○○始在頭城鎮○○路與青雲路路口攔下被告
      ，並將被告帶回現場處理。
   4、再參以被告乙○○於94年8月21日警詢中供承：「當時我
      沿三和路往頭城方向直行…我有看到我的右前方有1個人
      在推輪椅，所以我向中間一點行駛，我看到前方三岔路口
      ，有1輛機車衝出來要往頭城方向行駛，我就再向右邊一
      點行駛，我將車輛一直開至前方路口停等紅燈，突然有1
      個機車騎士對我說：『我撞到人了』，並且要我回到事故
      現場，我就跟著該騎士回到事故現場。…我閃避前方機車
      後，我看雙邊後視鏡…。」等語（見相字卷第7頁至第8頁
      ）；於94年8月22日偵查中供稱：「…途經宜蘭縣頭城鎮
      ○○路423號前，我有看到我右前方100公尺處路邊有1女
      子推著輪椅背對著我往台北方向走，輪椅上有坐人，因當
      時該輪椅已跨越白線進入我車道，所以我有對她們按喇叭
      ，我有看到推輪椅的人有把輪椅往白線外推，但此時我左
      側對向車道旁邊的巷道有1輛機車騎出來，並要進入我車
      道往台北方向行駛，當時我要閃該輛機車，將車往右開，
      等我閃過該機車後，往前開約100公尺，有1個年輕人將我
      攔下來說我撞了人，我當時心想怎麼可能，年輕人就叫我
      下來看，因此我將車迴轉到對向車道停下…。」等語（見
      相字卷第38頁至第39頁）；於95年11月28日本院審理中供
      稱：「我是先看到推輪椅的外勞，我有按喇叭…我是在宜
      蘭縣頭城鎮○○路427號前也就是相字卷第29頁下方照片
      右邊白線盡頭，我為了要閃避從岔路出來右轉的自用小客
      車，所以才往右靠白線一點。我看到外勞推的輪椅時比較
      出來。我按喇叭時，距離外勞約100公尺前。…我經過外
      勞之後，我有看後照鏡…約經過20、30公尺後，丙○○過
      來按喇叭，說我撞到人。…丙○○第1句話說我撞到人，
      叫我5分鐘後回去現場，我說『若我撞到人，我一定會處
      理，你等我一下，這邊無法迴轉，到前面紅綠燈迴轉』，
      證人就跟我一起迴轉回去。…我看2邊後照鏡，看有無撞
      到人…我有往後看左邊後照鏡，要看有無與自用小客車擦
      撞，我也有看右邊後照鏡，看有無撞到人。」等語（見本
      院卷第44頁、第50頁至第51頁）。被告就係因閃避機車或
      自用小客車始靠右行駛，前後供詞不一，且依證人甲○○○、丙○○前述證詞均證述車禍當時並無其他機車或自用
      小客車行駛該路段；又被告供稱有按喇叭示警，亦核與證
      人甲○○○所述並未聽到被告按喇叭乙節不符，足見被告
      此部分供詞顯係畏罪卸責之詞。況依被告所述其於100公
      尺處即看見證人Capuno Mary Rose Agunos推著輪椅跨越
      路面邊線行進，並於經過時看右後照鏡，顯見被告因當時
      車輛擦撞強度已意識到肇事，而以現場輪椅散落狀況，被
      告自右後照鏡當能一目了然發現肇事致人受傷或死亡之事
      實，此由證人丙○○從後追趕而至，告知其撞到人，而被
      告竟未否認乙節，益證被告明知駕車肇事致人受傷或死亡
      ，而仍逃逸之事實。
   5、至於檢察官雖舉出行車紀錄器，待證被告於車禍發生時之
      時速為100公里，然此為被告所否認，並辯稱該行車紀錄
      器係因重覆使用始出現上開數據等語，況證人甲○○○、
      丙○○於本院審理中均無法明確證述被告之車速（見本院
      卷第43頁、第46頁），復觀之宜蘭縣頭城鎮○○路423號
      前為劃有分向限制線之雙向車道，單向道路路寬3.5公尺
      ，此有道路交通事故現場圖1份在卷可參（見相字卷第22
      頁），且被告所駕駛之車輛為營業用大貨車，並載運有貨
      物，衡情在上開路段應無法行駛至時速100公里。故尚難
      僅以上開行車紀錄器遽為不利於被告之認定。被告此部分
      辯解堪以採信。
   6、綜上所述，被告係裕盛汽車股份有限公司之司機，為從事
      駕駛業務之人，於上開時、地，駕駛車牌號碼862-HL號營
      業大貨車，因疏未減速慢行及注意車前狀況，未能採取必
      要之閃避或煞停措施，其所駕駛大貨車右側車輪鋼圈因而
      擦撞同向由Capuno Mary Rose Agunos所推乘坐王黃阿順
      之輪椅左側把手，造成輪椅翻覆，Capuno Mary Rose Agu
      nos、王黃阿順倒地，致Capuno Mary Rose Agunos、王黃
      阿順受有上開傷害。詎被告明知肇事致人受傷或死亡後，
      為規避責任，竟另行起意，未停車報警處理及將Capuno M
      ary Rose Agunos、王黃阿順送醫救護，反駕車沿宜蘭縣
      頭城鎮○○路方向逃逸 ，適證人甲○○○目睹肇事經過
      ，央求騎乘機車行經該處之證人丙○○前往攔阻被告，乃
      在宜蘭縣頭城鎮○○路與青雲路路口攔下被告，並將被告
      帶回現場處理，嗣王黃阿順經送醫不治死亡之事實，事證
      明確。被告仍以前詞辯稱：不知有肇事致人受傷或死亡等
      語，顯然不足採信。
三、論罪科刑之理由：
（一）按被告行為後，94年2月2日修正公布之刑法（下稱新法）
      已於95年7月1日施行，新法第2條第1項規定：「行為後法
      律有變更者，適用行為時之法律。但行為後之法律有利於
      行為人者，適用最有利於行為人之法律。」，係規範行為
      後法律變更所生新舊法律比較適用之準據法，於新法施行
      後，自應適用新法第2條第1項之規定，為「從舊從輕」之
      比較；又比較新舊法時，應就罪刑有關之共犯、未遂犯、
      想像競合犯、牽連犯、連續犯、結合犯，以及累犯加重、
      自首減輕暨其他法定加減原因（如身分加減）與加減比例
      等一切情形，本於統一性及整體性原則，綜其全部罪刑之
      結果而為比較（最高法院95年度第8次刑事庭會議決議參
      照）。經查：
   1、修正前刑法第276條第2項所規定之罰金本刑，依罰金罰鍰
      提高標準條例第1條前段之規定，提高10倍後為銀元30,00
      0元以下，換算為新臺幣後，為新臺幣90,000元以下。修
      正後同法條所規定之罰金本刑，依刑法施行法第1條之1之
      規定，變更其單位為新臺幣並提高30倍後為新臺幣90,000
      元以下，是比較新舊法之結果，新法並未較有利於被告。
   2、修正前刑法第33條第5款規定罰金為銀元1元以上，換算為
      新臺幣後，為新臺幣3元以上。修正後同條款則規定「罰
      金：新臺幣1,000元以上，以百元計算之。」，是比較新
      舊法之結果，舊法即行為時法有利於被告。
   3、修正前刑法第51條第5款規定：「數罪併罰，分別宣告其
      罪之刑，宣告多數有期徒刑者，於各刑中之最長期以上，
      各刑合併之刑期以下，定其刑期。但不得逾20年。」；修
      正後刑法第51條第5款則規定：「數罪併罰，分別宣告其
      罪之刑，宣告多數有期徒刑者，於各刑中之最長期以上，
      各刑合併之刑期以下，定其刑期。但不得逾30年。」，是
      比較新舊法之結果，舊法即行為時法有利於被告。
   4、修正前刑法第62條前段規定：「對於未發覺之罪自首而受
      裁判者，減輕其刑。」；修正後刑法第62條前段則規定：
      「對於未發覺之罪自首而受裁判者，得減輕其刑。」，即
      被告如符合自首要件，依修正前刑法之規定，必減輕其刑
      ，然依修正後刑法之規定，法院仍得裁量是否減輕其刑，
      是比較新舊法之結果，舊法即行為時法有利於被告。
   5、綜合上開新舊法比較之結果，顯然以舊法即行為時法有利
      於被告，依前揭刑法第2條第1項前段規定，本件應一體適
      用行為時法即95年7月1日修正生效施行前刑法之規定。
（二）查被告乙○○之職業係司機，為從事駕駛業務之人，因過
      失而致被害人王黃阿順死亡，被告所為，係犯修正前刑法
      第276條第2項業務過失致死罪、刑法第185條之4駕駛動力
      交通工具肇事致人死亡而逃逸罪。
（三）被告所犯二罪之間，犯意各別，行為互殊，應予分論併罰
      。
（四）被告於肇事後回到現場即陪同傷患就醫，並於有偵查權限
      之司法警察機關尚不知何人犯罪前，向據報前往醫院處理
      車禍事故之警員陳明為肇事車輛駕駛人，而自首犯行，接
      受裁判，此有宜蘭縣警察局礁溪分局道路交通事故肇事人
      自首情形紀錄表1紙在卷可證（見相字卷第19頁），所犯
      業務過失致死罪部分，依修正前刑法第62條前段規定，減
      輕其刑。
（五）審酌被告無犯罪前科，此有臺灣高等法院被告前案紀錄表
      1份在卷可參，素行良好，惟其明知駕車肇事致人受傷或
      死亡後，竟為規避責任，未停車查看，即駕車揚長而去，
      未能及時救護被害人，且迄今均未賠償被害人王黃阿順家
      屬所受損害，造成被害人家屬除需忍受喪親之痛外，尚需
      處理民事訴訟事宜，及考量被告於犯罪後就駕車肇事致人
      死亡而逃逸之犯行，仍飾詞否認犯行，態度尚非相當良好
      等一切情狀，分別量處如主文所示之刑，並定其應執行之
      刑。
四、適用之法律：
（一）程序法方面：刑事訴訟法第299條第1項前段。
（二）實體法方面：現行刑法第2條第1項前段，95年7月1日修正
      生效前刑法第276條第2項、刑法第185條之4、第51條第5
      款、第62條前段，罰金罰鍰提高標準條例第1條前段。
本案經檢察官沈念祖到庭執行職務。
中    華    民    國    95    年    12    月    12    日
                  刑事第四庭   審判長法  官  林楨森
                                     法  官  謝佩玲
                                     法  官  蘇錦秀
以上正本證明與原本無異。
如不服本判決應於收受本判決後10日內向本院提出上訴書狀，其
未敘述上訴理由者，並得於提起上訴後10日內向本院補提理由書
狀(均須按他造當事人之人數附繕本)「切勿逕送上級法院」。
                                     書記官  葉瑩庭
中    華    民    國    95    年    12    月    12    日
【附錄本案論罪科刑法條】
★刑法第276條：
因過失致人於死者，處2年以下有期徒刑、拘役或2,000元以下罰
金。
從事業務之人，因業務上之過失犯前項之罪者，處5年以下有期
徒刑或拘役，得併科3,000元以下罰金。
★刑法第185條之4：
駕駛動力交通工具肇事，致人死傷而逃逸者，處6月以上5年以下
有期徒刑。


司法院資訊處製作；財團法人民間司法改革基金會備份。
